【裁判字號】    99,上易,137
【裁判日期】    990824
【裁判案由】    所有權移轉登記
【裁判全文】
臺灣高等法院民事判決                 99年度上易字第137號
上  訴  人  乙○○
訴訟代理人  石宜琳律師
被 上 訴人  甲○○
訴訟代理人  王棟樑律師
被 上 訴人
即 上 訴人  丙○○
訴訟代理人  林玟岑律師
上列當事人間請求所有權移轉登記事件，上訴人對於中華民國98
年12月29日臺灣士林地方法院98年度訴字第120號第一審判決提
起上訴，本院於99年8月10日言詞辯論終結，判決如下：
    主  文
上訴駁回。
第二審訴訟費用由上訴人各自負擔。
    事實及理由
一、被上訴人甲○○（下稱甲○○）起訴主張：伊與上訴人即被
    上訴人丙○○（下稱丙○○）於民國89年11月21日簽訂不動
    產買賣契約書（下稱系爭買賣契約），約定丙○○將其所有
    坐落臺北市○○區○○段1小段794地號土地及其上門牌號碼
    臺北市○○街○段22巷2號8樓房屋（下合稱系爭不動產），
    所有權應有部分均為1/8出售予伊，買賣價金為新臺幣（下
    同）80萬元，伊於簽約時將票號CU0000000、CU0000000，面
    額均為20萬元，付款人台北銀行金華分行之支票（下稱系爭
    2紙支票）交付丙○○作為備件款，該支票業已兌現，依約
    丙○○即有先為移轉上開不動產所有權登記之義務。又丙○
    ○於簽約當時已通知系爭不動產他共有人即上訴人乙○○（
    下稱乙○○）行使優先承買權，乙○○遲至95年11月23日始
    以存證信函為優先承買之意思表示，已逾法定10日期間而不
    生效力。況該函所為優先承買之表示，乃附有丙○○應先清
    償系爭不動產抵押債務並塗銷抵押權登記、及以其債權抵銷
    買賣價金之條件，即非以同一條件主張優先承購，亦不生優
    先承買之效力。縱認丙○○未為通知，但乙○○已取得系爭
    買賣契約並知悉其內容，乙○○嗣雖表示願優先承買不再附
    條件，亦已逾期而不生效力。另訴外人羅英俊與丙○○間之
    訴訟，業於91年11月15日判決羅英俊敗訴確定，即無系爭買
    賣契約第11條所稱「對本約標的尚有訴訟」之情事。詎丙○
    ○迄未履行上開給付義務，爰依民法第348條規定，先位聲
    明求為命丙○○應將系爭不動產應有部分1/8辦理移轉登記
    予伊之判決。再者，如認乙○○合法行使優先承買權，則丙
    ○○應將已收取之買賣價金40萬元及自其與羅英俊間爭訟確
    定後5日之翌日起算之利息返還之，爰依系爭買賣契約第11
    條約定，備位聲明求為命丙○○應給付伊40萬元，及加計自
    91年11月21日起算法定遲延利息之判決等語。
二、丙○○則以：伊與訴外人羅英俊間移轉所有權登記訴訟雖判
    決伊獲勝訴確定，惟乙○○已合法行使優先承買權，依系爭
    買賣契約第11條特約條款解釋，伊應以同一條件出售系爭不
    動產應有部分1/8予乙○○，而無移轉系爭不動產所有權予
    甲○○之義務。伊於系爭買賣契約簽訂時固收受系爭2紙支
    票，但已將其中票號CU0000000支票退還甲○○之代表人周
    富良收受，嗣後又簽發面額20萬元，付款人台灣中小企業銀
    行員林分行之支票1紙交予甲○○之代表人周富良收受，伊
    則取回簽約時原交付之移轉登記相關文件，故甲○○雖無法
    取得系爭不動產所有權移轉登記，但伊既於89年間返還原受
    領之40萬元備件款，無系爭買賣契約第11條所定返還已收價
    款及加計利息之義務。縱認伊未返還而負有系爭買賣契約第
    11條所定返還已收價款40萬元之義務，伊與訴外人羅英俊間
    移轉所有權登記訴訟並無造成甲○○無法取得系爭不動產所
    有權移轉登記，故利息之計算，應自乙○○於原審明白表示
    行使優先承買權並提起共同參加訴訟之時起算。乙○○雖得
    以同一條件請求伊與其簽訂系爭不動產應有部分1/8買賣契
    約及辦理所有權移轉登記，惟仍需同時給付伊買賣價金80萬
    元，於乙○○未為給付價金對待給付前，伊得拒絕履行。如
    認乙○○未合法行使優先承買權，甲○○得請求辦理系爭不
    動產所有權移轉登記，但伊返還已收價款40萬元，甲○○亦
    應同時給付買賣價金80萬元予伊，縱認伊未返還已收價款40
    萬元，甲○○則應同時給付買賣價金尾款40萬元予伊等語，
    資為抗辯。
三、乙○○於原審提起主參加之訴主張：出賣人丙○○已自認未
    將優先承買權之內容即系爭不動產之出賣事實及出賣條件（
    含標的物標示、價格、付款方式、給付時期、移轉方式）等
    合法通知伊，伊不知悉甲○○與丙○○間有無口頭約定之其
    他條件，丙○○既未盡其通知義務，伊行使優先承買權之10
    日期間當無從起算，自無逾期行使可言。如認伊已逾行使優
    先承買權之期間，則伊於95年11月23日所發存證信函係同意
    以同一條件行使優先承買權，至於該函所載買賣價金80萬元
    由丙○○應給付羅英俊債務178萬0,664元扣抵、餘款給付羅
    英俊等語，此為伊優先承買後與丙○○間之內部第三人清償
    ，並非抵銷，與買賣無關。伊已合法行使優先承買權，爰求
    為命丙○○應就系爭不動產應有部分1/8與伊簽立與系爭買
    賣契約相同之書面契約，丙○○並應將該不動產所有權辦理
    移轉登記予伊之判決等語。
四、原審判決駁回乙○○主參加之訴，並依甲○○先位之訴判命
    丙○○應將系爭不動產應有部分1/8辦理所有權移轉登記予
    甲○○。乙○○及丙○○各就其敗訴部分，聲明不服，提起
    上訴。乙○○於本院上訴聲明為：(一)原判決廢棄。(二)丙○○
    應就系爭不動產應有部分1/8與乙○○簽立與系爭買賣契約
    相同之書面契約。(三)丙○○應將系爭不動產應有部分1/8辦
    理所有權移轉登記予乙○○。丙○○於本院上訴聲明為：(一)
    原判決不利於丙○○部分廢棄。(二)上開廢棄部分，被上訴人
    甲○○在第一審之訴駁回。甲○○於本院答辯聲明為：上訴
    駁回。
五、兩造不爭執之事實：
  (一)甲○○與丙○○於89年11月21日簽訂系爭買賣契約，約定丙
    ○○將系爭不動產所有權應有部分1/8出售予甲○○，買賣
    價金為80萬元，甲○○於簽約時交付系爭支票2紙予丙○○
    ，惟丙○○迄未將系爭不動產應有部分1/8辦理所有權移轉
    登記予甲○○。
  (二)系爭不動產買賣契約第11條特約條款(1)約定：「乙方（丙○
    ○）與共有人乙○○及債權人羅英俊間，對本約標的尚有爭
    訟，若因爭訟造成甲方（甲○○）無法取得本約標的所有權
    時，乙方願於伍日內無條件無息歸還甲方已收價款，並負擔
    本約移轉所產生之費用」。上開特約條款所指與債權人羅英
    俊之爭訟事件業已終結，於91年1月15日判決丙○○勝訴確
    定在案。
  (三)乙○○為系爭不動產之共有人，所有權應有部分為7/8。
六、乙○○以丙○○及甲○○為被告，提起主參加訴訟，主張其
    就系爭不動產應有部分1/8有優先承買權，而請求丙○○應
    與其就系爭不動產應有部分1/8簽訂與系爭買賣契約同一條
    件之書面契約，並將系爭不動產應有部分1/8移轉登記為其
    所有，但為丙○○及甲○○所否認，並以前開情詞置辯。是
    本件首應審究者厥為：乙○○依土地法第34條之1之規定優
    先承買系爭不動產應有部分1/8，有無理由？茲詳述如後：
  (一)按共有人出賣其應有部分時，他共有人得以同一價格共同或
    單獨優先承購，土地法第34條之1第4項定有明文。惟徵求他
    共有人是否優先承購之手續，準用土地法第104條第2項規定
    ，即優先購買權人於接到出賣通知後10日內不表示者，其優
    先購買權視為放棄，土地法第34條之1執行要點第11條第2款
    規定甚明，並有最高法院96年度台上字第2530號民事判決意
    旨可參。次按土地法第34條之1第4項所稱「共有人出賣其應
    有部分時，他共有人得以同一價格共同或單獨優先承購」者
    ，係指他共有人於共有人出賣共有土地或建築改良物之應有
    部分時，對於該共有人有請求以同樣條件訂立買賣契約之權
    而言。故出賣之共有人與他人所訂契約或他人承諾之一切條
    件，優先承購權人必均表示接受，始有合法行使優先承購權
    可言。倘有部分不接受或擅加予變更買賣條件時，即非合法
    行使優先承購權，於出售土地共有人所定之期限經過後，其
    優先承購權即行消滅。又此優先承買權之取得乃依法律規定
    當然取得，無待出賣人同意，故出賣人僅需將出賣條件通知
    優先購買權人，使優先購買權人知悉買賣條件，處於得行使
    其權利之狀態即可，至於出賣人係因何故將出賣事實及買賣
    條件通知優先購買權人，其通知時是否承認該優先承買權存
    在，則非所問。又出賣人依規定固負有通知他共有人行使優
    先購買權之義務，如未盡通知義務，苟優先購買權人已知悉
    出賣事實及買賣條件，而未能於知悉買賣條件後10日內行使
    其優先購買權，或非以同一條件行使，其優先權依法亦應視
    為放棄，即應發生失權之效果，以避免法律關係長期處於不
    確定狀態，而能兼顧共有人及買受人之權利保障。是本件出
    賣人丙○○如未通知他共有人乙○○行使優先購買權，乙○
    ○果已知悉系爭買賣契約內容，未能於10日內行使優先購買
    權，或非以同一條件行使，其優先權依法應視為放棄。
  (二)查乙○○主張丙○○未曾通知伊就系爭不動產應有部分1/8
    行使優先購買權，核與丙○○所述相符，甲○○空言主張丙
    ○○業已通知乙○○行使優先購買權等語，自非可採。次查
    乙○○之訴訟代理人羅英俊於原審陳稱：「我們從來不知道
    本訴原、被告（甲○○與丙○○）之間有系爭買賣契約，在
    他們訂約之後發生糾紛，買賣契約流落到我姊姊詹羅玲的手
    裡，我才知道，所以在95年11月23日我寄存證信函給丙○○
    表示要優先承買……」等語，依其提出之95年11月23日存證
    信函，係以羅英俊及乙○○名義共同發函，且係向丙○○表
    示願意優先承買系爭不動產應有部分1/8，並稱：「……依
    土地法第34條之1規定，乙○○有優先承購權，願意優先承
    購，台端應與乙○○訂立買賣契約，辦理房地買賣所有權持
    分移轉登記，買價80萬元，由台端應清償給付羅英俊債務17
    8萬664元內扣抵，餘款98萬664元，給付羅英俊」等語，有
    存證信函在卷可憑（原審卷第68至71頁），雖羅英俊為乙○
    ○之配偶，羅英俊於取得系爭買賣契約後，與乙○○共同發
    函表示行使優先購買權，惟羅英俊是否告知乙○○系爭買賣
    契約情事，並將系爭買賣契約交付乙○○，尚屬未明，且丙
    ○○與甲○○間可能有未記載於系爭買賣契約內容之買賣條
    件，是單純取得系爭買賣契約，尚難謂乙○○於95年11月23
    日寄發存證信函時業已知悉買賣內容之全部條件。次查甲○
    ○依系爭買賣契約之約定，起訴請求丙○○移轉系爭不動產
    應有部分1/8所有權登記，於訴訟中對於乙○○告知訴訟，
    乙○○受告知後，於99年3月16日聲請閱卷，同時聲請參加
    訴訟，此有起訴狀暨系爭買賣契約、系爭2紙支票（原審卷
    第6至14頁）、筆錄、答辯(一)狀（原審卷第38、39至41頁）
    、聲請閱卷狀（原審卷第48、49頁）、參加訴訟狀（原審卷
    第50、51頁）可憑，乙○○就卷附系爭買賣契約及甲○○、
    丙○○就系爭買賣契約內容之攻防，難謂不知悉，顯見乙○
    ○於98年3月16日前確實已知悉系爭不動產應有部分1/8出賣
    之事實，及買賣條件僅如系爭買賣契約約定之內容，而無其
    他口頭約定未記載於契約內之條件，依前說明，應即起算行
    使優先購買權之期間。乙○○於98年3月16日參加訴訟狀中
    稱：「參加人乙○○先買房地價，應優先給付羅英俊，不得
    給付被告丙○○或原告甲○○」等語（原審卷第52頁），嗣
    於98年3月22日提出之參加訴訟(一)狀聲明第三項復稱：「乙
    ○○先買前項房地須給付丙○○房地賣價新台幣捌拾萬元，
    由乙○○代償丙○○應清償羅英俊抵押權債務捌拾萬元，給
    付羅英俊，塗銷羅英俊抵押權登記」等語（原審卷第59頁）
    ，顯然乙○○所為優先承買權之行使，就買賣價金之支付，
    均係以訴外人羅英俊對丙○○之債權抵償之方式行之。此與
    甲○○與丙○○所簽訂系爭買賣契約第3條所約定：「(1)雙
    方於契約簽訂同時……備齊一切移轉證件及蓋妥移轉登記書
    表同時甲方應支付乙方備件款新台幣肆拾萬元整；(2)稅捐機
    關核發應納之稅單日起七日內完成過戶，俟完成過戶二日內
    甲方應支付乙方尾款肆拾萬元」等語，其付款條件確非相同
    。則依前揭說明，乙○○所為優先承買之意思表示，應不生
    效力。乙○○嗣雖於98年4月15日參加訴訟及起訴續(二)狀中
    陳明：「乙○○先買前項房地願給付丙○○房地賣價新台幣
    捌拾萬元」（原審卷第95頁），並於訴訟中表示：伊所主張
    之優先承買未附有任何條件，係依系爭買賣契約同一條件為
    主張等語，核係在知悉系爭不動產應有部分1/8出賣及買賣
    條件且未以同一條件行使優先購買權，已喪失優先權之後，
    自不生行使優先購買權之效力。是乙○○主張合法行使優先
    承買，並以參加訴訟訴請丙○○應與其就系爭不動產應有部
    分1/8簽訂買賣契約，及請求丙○○將系爭不動產應有部分
    1/8辦理移轉登記予其所有，核均屬無據，不應准許。
七、乙○○未依法行使優先承買權，已生失權之效果，丙○○與
    甲○○之系爭買賣契約確定有效，雙方自應依系爭買賣契約
    履約。甲○○先位主張依系爭買賣契約之約定，請求丙○○
    將系爭不動產應有部1/8移轉登記予伊，丙○○則以前開情
    詞置辯，經查：
  (一)按物之出賣人，負交付其物於買受人，並使其取得該物所有
    權之義務，民法第348條第1項定有明文。甲○○與丙○○已
    簽訂系爭買賣契約，約定由甲○○向丙○○購買系爭不動產
    應有部分1/8，而系爭買賣契約第11條特約條款所指與債權
    人羅英俊之爭訟事件業已由丙○○獲得勝訴判決終結確定等
    情，均如前述。且共有人乙○○優先承買權之行使並不生效
    力乙節，亦經認定於前。堪認系爭買賣契約特約條款所約定
    各該爭訟已無造成甲○○無法取得系爭不動產應有部分1/8
    之情事，洵無疑義。
  (二)丙○○雖抗辯：伊於簽約時所收受系爭2紙支票，其一已返
    還甲○○之代表人周富良，餘款20萬元亦由伊另行簽發20萬
    元支票交還，且由周富良代甲○○收領等語，並提出由丙○
    ○所簽發、由周富良提示兌現之面額20萬元支票正反面乙紙
    為憑（原審卷第117頁）。惟由甲○○於簽約時所交付予丙
    ○○之系爭2紙支票，係分經周富良、丙○○背書後經提示
    兌現乙節，已據台北富邦商業銀行股份有限公司金華分行98
    年9月23日北富銀金字第9861000090號函敘明確（原審卷第1
    68頁），並有該函所檢附之系爭支票正反面影本附卷可稽（
    原審卷第169至172頁）。而證人即承辦系爭不動產應有部分
    1/8買賣之代書徐進達證稱：伊可以確認支票賣方都收走了
    ，簽約當天伊並未看到丙○○有將價金支票交還給買方或周
    富良，當天代替買方簽名的是甲○○的秘書，伊認為周富良
    應該是中人，秘書才是買方的代理人等語（原審卷第175頁
    ）。足認甲○○主張周富良並非伊之代表人或代理人，系爭
    2紙支票均經兌付，且未收受丙○○返還任何買賣價款等語
    ，應屬非虛。參諸系爭買契約第3條約定付款方式為於簽約
    時同時備齊一切移轉證件及蓋妥移轉登記書表同時支付備件
    款40萬元，付款備忘錄上亦有丙○○簽收該備件款之簽名及
    印文，倘丙○○嗣後退還備件款，焉有未於系爭買賣契約上
    註記之理？且丙○○未將備件款退回買賣契約當事人甲○○
    ，而交由周富良收受，更與常情相違。至於丙○○另行簽發
    支票及將系爭支票之一背書轉讓予周富良，或係基於其他法
    律關係，實難認與系爭不動產買賣相關。甲○○既已依系爭
    買賣契約給付丙○○備件款40萬元，則其依買賣契約之法律
    關係，以先位聲明請求丙○○將系爭不動產應有部分1/8辦
    理所有權移轉登記以完成過戶手續，於法自無不合。
  (三)系爭買賣契約第3條第(2)項約定：「稅捐機關核發應納之稅
    單日起七日內完成過戶，俟完成過戶二日內甲方（甲○○）
    應支付乙方（丙○○）尾款肆拾萬元整」。可見於系爭不動
    產應有部分移轉登記予甲○○後2日內，甲○○方有給付尾
    款40萬元予丙○○之義務，尾款之給付非與所有權移轉登記
    立於同時履行對待給付。丙○○抗辯甲○○未給付尾款40萬
    元，其得拒絕履行所有權移轉登記云云，委非可取。又本件
    甲○○先位聲明之請求為有理由，其備位之訴聲明請求返還
    買賣價金，應無再予審究之必要，併此敘明。
八、綜上所述，乙○○依土地法第34條之1第4項規定，請求丙○
    ○應就系爭不動產應有部分1/8與其訂定條件如系爭買賣契
    約相同之書面契約；丙○○應將系爭不動產應有部分1/8移
    轉登記為其所有，尚非有據，不應准許。甲○○基於買賣契
    約之法律關係請求丙○○將系爭不動產應有部分1/8辦理移
    轉登記予甲○○，為有理由，應予准許。原審為乙○○、丙
    ○○敗訴之判決，並判准甲○○上開先位之訴之請求，並無
    不合。乙○○、丙○○上訴意旨各自指摘原判決不當，求予
    廢棄改判，為無理由，應予駁回。
九、本件事證已臻明確，兩造其餘攻擊防禦方法及未經援用之證
    據，經審酌後核與判決結果不生影響，爰不一一論述，附此
    敘明。
據上論結，本件上訴為無理由，依民事訴訟法第449條第1項、第
78條，判決如主文。
中    華    民    國    99    年    8     月    24    日
                  民事第十庭
                        審判長法  官  黃豐澤
                              法  官  吳謀焰
                              法  官  林麗玲
正本係照原本作成。
不得上訴。
中    華    民    國    99    年    8     月    24    日
                              書記官  陶美玲

司法院資訊處製作；財團法人民間司法改革基金會備份。
